---
title: "TP4 — Analyse Factorielle Discriminante (LDA / QDA)"
subtitle: "Master GAMMA · Master BA · Licence LMAD — Esprit School of Business"
author: "Énoncé"
date: "Année académique 2025--2026"
output:
  html_document:
    toc: true
    toc_depth: 3
    number_sections: true
    theme: united
---

```{r setup, include=FALSE}
knitr::opts_chunk$set(echo = TRUE, message = FALSE, warning = FALSE,
                      fig.align = "center", fig.width = 7, fig.height = 5)
```

# Objectifs

À l'issue de ce TP vous saurez :

1. Décomposer la variance en parts **inter** et **intra** ($\mathbf{V} = \mathbf{B} + \mathbf{W}$).
2. Calculer les **axes discriminants** de Fisher (versant descriptif).
3. Construire une **règle de classement linéaire** (LDA — versant décisionnel).
4. Évaluer un classifieur par **matrice de confusion** et **validation croisée**.
5. Comparer LDA et QDA (analyse discriminante quadratique).
6. Appliquer l'AFD à un cas réel de **scoring crédit**.

# Données

- **`iris`** (built-in) : 150 fleurs × 4 variables + espèce (3 classes).
- **`credit_scoring.csv`** : 500 dossiers × 8 variables financières + statut
  (Bon / Défaut), généré pour ce TP.

```{r packages}
library(MASS)        # lda, qda, isoMDS
library(FactoMineR)
library(factoextra)
library(caret)       # validation croisée, métriques
library(ggplot2)
library(dplyr)
```

# Partie 1 — Décomposition de la variance (Iris)

## Q1.1 — Chargement et exploration

```{r}
data(iris)
# TODO : str, summary, table(Species)
```

## Q1.2 — Calcul manuel de B et W

Soit $\mathbf{X} \in \R^{150 \times 4}$ la matrice des variables et
$Y$ l'espèce. Calculez **manuellement** la matrice $\mathbf{V}$ totale,
la matrice $\mathbf{B}$ inter-classes et la matrice $\mathbf{W}$ intra-classes.

Vérifiez que $\mathbf{V} = \mathbf{B} + \mathbf{W}$ (théorème de Huygens matriciel).

```{r}
# TODO :
# X <- as.matrix(iris[, 1:4])
# g <- colMeans(X)
# V <- cov(X) * (nrow(X) - 1) / nrow(X)   # variance biaisée
# Calculer g_k pour chaque espèce, B et W…
# all.equal(V, B + W)
```

## Q1.3 — Trace et inerties

Calculez $\Tr(\mathbf{V})$, $\Tr(\mathbf{B})$, $\Tr(\mathbf{W})$ et la part
**inter** dans le total ($\Tr(\mathbf{B}) / \Tr(\mathbf{V})$).

# Partie 2 — AFD descriptive

## Q2.1 — LDA avec MASS

Réalisez l'AFD de `Species` en fonction des 4 variables.

```{r}
# TODO : res.lda <- lda(Species ~ ., data = iris)
#        res.lda$svd^2 / sum(res.lda$svd^2)   # part discriminante par axe
```

**Q2.2** Combien d'axes discriminants y a-t-il ? Justifiez par $K - 1$.

## Q2.3 — Coefficients

Affichez les coefficients des fonctions discriminantes (`scaling`).

```{r}
# TODO : res.lda$scaling
```

**Q2.4** Quelles variables contribuent le plus au premier axe discriminant ?

## Q2.5 — Plan factoriel discriminant

Projetez les 150 fleurs sur les 2 axes discriminants et coloriez par espèce.

```{r}
# TODO : proj <- predict(res.lda)$x
#        ggplot avec proj et iris$Species
```

**Q2.6** Les 3 espèces sont-elles séparables sur LD1 ? Sur LD2 ?

# Partie 3 — Règle de classement (cas iris)

## Q3.1 — Prédiction

Prédisez les espèces sur le jeu d'entraînement.

```{r}
# TODO : pred <- predict(res.lda)$class
```

## Q3.2 — Matrice de confusion

```{r}
# TODO : table(iris$Species, pred)
#        mean(pred != iris$Species)
```

## Q3.3 — Validation croisée

Comparez le taux d'erreur en re-substitution avec celui obtenu en
**leave-one-out**.

```{r}
# TODO : res.cv <- lda(Species ~ ., data = iris, CV = TRUE)
#        table(iris$Species, res.cv$class)
#        mean(res.cv$class != iris$Species)
```

**Q3.4** L'écart est-il important ? Pourquoi est-il **toujours** plus grand en
validation croisée ?

# Partie 4 — Analyse discriminante quadratique (QDA)

## Q4.1 — Test d'homoscédasticité

Avant d'utiliser QDA, vérifiez si l'hypothèse $\Sigma_k = \Sigma$ est plausible.

```{r}
# TODO : library(biotools); boxM(iris[, 1:4], iris$Species)
# OU comparer les matrices de cov par classe
```

## Q4.2 — QDA

```{r}
# TODO : res.qda <- qda(Species ~ ., data = iris)
#        pred.qda <- predict(res.qda)$class
#        table(iris$Species, pred.qda)
```

## Q4.3 — Comparaison LDA vs QDA

Comparez les taux d'erreur en validation croisée LOO.

```{r}
# TODO : qda(Species ~ ., data = iris, CV = TRUE)
```

**Q4.4** Quel modèle préférez-vous ici ? Sur la base de quel critère ?

# Partie 5 — Application : Credit scoring

## Q5.1 — Chargement

```{r}
# TODO : credit <- read.csv("credit_scoring.csv", stringsAsFactors = TRUE)
#        rownames(credit) <- credit$ID; credit$ID <- NULL
#        str(credit); table(credit$Defaut)
```

**Q5.2** Combien de bons clients ? De défauts ? Quel est le **déséquilibre**
des classes ?

## Q5.3 — Statistiques par classe

Comparez les moyennes des variables prédictives par classe (`Bon` vs `Defaut`).

```{r}
# TODO : aggregate(. ~ Defaut, data = credit, FUN = mean)
```

**Q5.4** Quelles variables semblent les plus discriminantes ?

## Q5.5 — LDA

Construisez le modèle LDA et examinez les coefficients.

```{r}
# TODO : res <- lda(Defaut ~ ., data = credit)
#        res$scaling
```

## Q5.6 — Représentation factorielle (1D pour 2 classes)

Tracez l'histogramme des scores LDA, par classe.

```{r}
# TODO : score <- predict(res)$x[, 1]
#        ggplot(data.frame(score, Defaut = credit$Defaut)) +
#           geom_histogram(...)
```

# Partie 6 — Évaluation et choix du seuil

## Q6.1 — Validation croisée 10-fold

Utilisez `caret` pour faire une 10-fold CV.

```{r}
# TODO :
# ctrl <- trainControl(method = "cv", number = 10,
#                       classProbs = TRUE, summaryFunction = twoClassSummary)
# fit <- train(Defaut ~ ., data = credit, method = "lda",
#              trControl = ctrl, metric = "ROC")
# fit
```

## Q6.2 — Matrice de confusion

```{r}
# TODO : pred.lda <- predict(res)$class
#        confusionMatrix(pred.lda, credit$Defaut, positive = "Defaut")
```

## Q6.3 — Courbe ROC et AUC

```{r}
# TODO : library(pROC)
#        prob <- predict(res)$posterior[, "Defaut"]
#        roc.lda <- roc(credit$Defaut, prob)
#        plot(roc.lda); auc(roc.lda)
```

**Q6.4** Quelle valeur d'AUC obtenez-vous ? Que signifie une AUC de 0.5 ?
de 1.0 ?

## Q6.5 — Choix du seuil

Le seuil par défaut est 0.5. Calculez la précision, le rappel et le F1
pour différents seuils. Quel seuil choisiriez-vous pour une **banque** qui
veut **minimiser le risque** (FN coûteux) ?

```{r}
# TODO : examiner sensibilité/spécificité pour seuils 0.3, 0.5, 0.7
```

# Partie 7 — LDA vs QDA vs autres méthodes

## Q7.1 — QDA sur credit_scoring

```{r}
# TODO : res.qda <- qda(Defaut ~ ., data = credit)
#        pred.qda <- predict(res.qda)$class
#        confusionMatrix(pred.qda, credit$Defaut, positive = "Defaut")
```

## Q7.2 — Comparaison synthétique

Construisez un tableau comparant LDA, QDA et — en bonus — un autre modèle
(régression logistique avec `glm`).

```{r}
# TODO : tableau accuracy / sensibilité / spécificité / AUC
```

# Partie 8 — Mini-projet : interprétation métier

**Q8.1** Pour la banque qui utilise ce modèle, livrez :

1. La **liste des 3 variables** les plus discriminantes (par valeur absolue
   du coefficient standardisé).
2. Le **profil type** d'un client à risque.
3. Une **recommandation** sur le seuil de décision : faut-il accepter
   automatiquement les dossiers prédits « Bon » ?
4. Les **limites** de l'AFD pour ce cas (linéarité, indépendance, taille
   d'échantillon).

# Conclusion

**Question finale** : en 8–10 lignes, comparez les 4 méthodes vues dans le
cours et dans les TPs :

| Méthode | Données entrée | Sortie | Quand l'utiliser ? |
|---------|---------------|--------|-------------------|
| ACP     | quantitatives | structure latente | exploration descriptive |
| AFC     | contingence   | associations | tableau croisé |
| ACM     | qualitatives multiples | typologie | enquêtes |
| AFD     | quanti + cible qual. | classement supervisé | prédiction de groupes |

Quel est le **fil conducteur** algébrique entre ces 4 méthodes ?
Donnez la réponse en termes de **SVD généralisée** et **inertie**.

---

*À rendre : un rapport HTML complet avec code, sorties et synthèse métier.*
