---
title: "TP4 — Analyse Factorielle Discriminante (LDA / QDA) — **CORRECTION**"
subtitle: "Master GAMMA · Master BA · Licence LMAD — Esprit School of Business"
author: "Correction"
date: "Année académique 2025--2026"
output:
  html_document:
    toc: true
    toc_depth: 3
    number_sections: true
    theme: united
---

```{r setup, include=FALSE}
knitr::opts_chunk$set(echo = TRUE, message = FALSE, warning = FALSE,
                      fig.align = "center", fig.width = 7, fig.height = 5)
```

```{r packages}
library(MASS); library(FactoMineR); library(factoextra)
library(caret); library(ggplot2); library(dplyr); library(pROC)
```

# Partie 1 — Décomposition de la variance (Iris)

```{r}
data(iris)
table(iris$Species)
summary(iris)
```

```{r}
# Calcul manuel de B et W
X <- as.matrix(iris[, 1:4])
n <- nrow(X)
g <- colMeans(X)

# Variance totale (biaisée, /n)
Xc <- scale(X, center = TRUE, scale = FALSE)
V <- crossprod(Xc) / n

# B = sum_k (n_k/n) * (g_k - g)(g_k - g)^T
species <- iris$Species
g_k <- aggregate(X, by = list(species), FUN = mean)
n_k <- as.numeric(table(species))
B <- matrix(0, 4, 4)
for (k in seq_along(n_k)) {
  diff <- as.numeric(g_k[k, -1]) - g
  B <- B + (n_k[k] / n) * (diff %*% t(diff))
}

# W = sum_k sum_{i in C_k} (1/n) (x_i - g_k)(x_i - g_k)^T
W <- matrix(0, 4, 4)
for (k in seq_along(n_k)) {
  Xk <- X[species == levels(species)[k], ]
  Xk_c <- scale(Xk, center = TRUE, scale = FALSE)
  W <- W + crossprod(Xk_c) / n
}

# Vérification Huygens : V = B + W
all.equal(V, B + W, tolerance = 1e-10)
```

```{r}
cat("Tr(V) =", round(sum(diag(V)), 3), "\n")
cat("Tr(B) =", round(sum(diag(B)), 3),
    " (", round(100 * sum(diag(B)) / sum(diag(V)), 1), "% inter)\n")
cat("Tr(W) =", round(sum(diag(W)), 3),
    " (", round(100 * sum(diag(W)) / sum(diag(V)), 1), "% intra)\n")
```

**Q1.3** : ~84 % de l'inertie est *inter-groupes* sur Iris : les espèces sont
**très bien séparées** par les variables morphométriques.

# Partie 2 — AFD descriptive

```{r}
res.lda <- lda(Species ~ ., data = iris)
res.lda$svd^2 / sum(res.lda$svd^2)
```

**Q2.2** : `K - 1 = 3 - 1 = 2` axes discriminants, conformément au théorème
$\rang(\mathbf{B}) \leq K - 1$. LD1 capture ~99 % du pouvoir discriminant.

```{r}
res.lda$scaling
```

**Q2.4** : Sur LD1, les variables les plus contributrices sont
`Petal.Length` et `Petal.Width` (en valeur absolue du coefficient).

```{r}
proj <- predict(res.lda)$x
ggplot(data.frame(LD1 = proj[, 1], LD2 = proj[, 2], sp = iris$Species),
       aes(LD1, LD2, color = sp)) +
  geom_point(size = 2.5) +
  stat_ellipse(level = 0.95) +
  ggtitle("Plan factoriel discriminant — Iris") +
  theme_minimal()
```

**Q2.6** : Les 3 espèces sont presque parfaitement séparées sur LD1.
LD2 ne sépare que marginalement *versicolor* et *virginica*.

# Partie 3 — Règle de classement (Iris)

```{r}
pred <- predict(res.lda)$class
table(iris$Species, pred)
mean(pred != iris$Species)
```

```{r}
res.cv <- lda(Species ~ ., data = iris, CV = TRUE)
table(iris$Species, res.cv$class)
mean(res.cv$class != iris$Species)
```

**Q3.4** : Erreur en re-substitution = 2 %, en LOO ≈ 2 %. L'écart est minime
ici car le jeu est bien séparable. La validation croisée donne **toujours**
une erreur supérieure ou égale car elle évalue la **généralisation** (le modèle
ne voit pas l'individu testé pendant l'apprentissage).

# Partie 4 — QDA

```{r}
# Test d'homoscédasticité (manuel, pour éviter dépendance externe)
cov_par_classe <- by(iris[, 1:4], iris$Species, cov)
sapply(cov_par_classe, function(M) round(diag(M), 3))
```

Les diagonales montrent que les variances diffèrent entre espèces, surtout
pour `Petal.Length` et `Petal.Width` → l'**homoscédasticité est douteuse**.

```{r}
res.qda <- qda(Species ~ ., data = iris)
pred.qda <- predict(res.qda)$class
table(iris$Species, pred.qda)
mean(pred.qda != iris$Species)
```

```{r}
res.qda.cv <- qda(Species ~ ., data = iris, CV = TRUE)
mean(res.qda.cv$class != iris$Species)
```

**Q4.4** : LDA et QDA ont des performances très proches sur Iris.
On préfère **LDA** par parcimonie (moins de paramètres) sauf si on a beaucoup
de données par classe et des covariances clairement différentes.

# Partie 5 — Credit scoring

```{r}
credit <- read.csv("credit_scoring.csv", stringsAsFactors = TRUE)
rownames(credit) <- credit$ID; credit$ID <- NULL
str(credit); table(credit$Defaut)
```

**Q5.2** : 380 Bons / 120 Défauts → ~24 % de défauts (déséquilibre modéré).

```{r}
num_cols <- sapply(credit, is.numeric)
aggregate(credit[, num_cols], by = list(Defaut = credit$Defaut), FUN = mean)
```

**Q5.4** : Variables fortement discriminantes :
- `Score_externe` (Bon ≈ 720 vs Défaut ≈ 580)
- `Ratio_endett`  (0.25 vs 0.55)
- `Anciennete_emp`(8 ans vs 3 ans)
- `Revenu_kEUR`   (~46 vs ~30)
- `Nb_incidents_12m` (0.3 vs 2.0)

```{r}
res <- lda(Defaut ~ ., data = credit)
res$scaling
```

```{r}
score <- predict(res)$x[, 1]
ggplot(data.frame(score, Defaut = credit$Defaut),
       aes(score, fill = Defaut)) +
  geom_histogram(bins = 30, alpha = 0.7, position = "identity") +
  scale_fill_manual(values = c("Bon" = "steelblue", "Defaut" = "tomato")) +
  ggtitle("Distribution des scores LDA — par classe") +
  theme_minimal()
```

# Partie 6 — Évaluation

```{r}
ctrl <- trainControl(method = "cv", number = 10,
                      classProbs = TRUE, summaryFunction = twoClassSummary)
fit <- train(Defaut ~ ., data = credit, method = "lda",
             trControl = ctrl, metric = "ROC")
fit
```

```{r}
pred.lda <- predict(res)$class
caret::confusionMatrix(pred.lda, credit$Defaut, positive = "Defaut")
```

```{r}
prob <- predict(res)$posterior[, "Defaut"]
roc.lda <- pROC::roc(credit$Defaut, prob, levels = c("Bon", "Defaut"))
plot(roc.lda, main = "Courbe ROC — LDA")
auc.val <- pROC::auc(roc.lda)
cat("AUC =", round(auc.val, 3), "\n")
```

**Q6.4** : AUC ≈ 0.95–0.97 selon les runs. AUC = 0.5 = aléatoire ;
AUC = 1 = classifieur parfait.

```{r}
seuils <- c(0.3, 0.4, 0.5, 0.6, 0.7)
res_seuils <- sapply(seuils, function(s) {
  pred_s <- factor(ifelse(prob > s, "Defaut", "Bon"),
                    levels = c("Bon", "Defaut"))
  cm <- caret::confusionMatrix(pred_s, credit$Defaut, positive = "Defaut")
  c(Sens = cm$byClass["Sensitivity"],
    Spec = cm$byClass["Specificity"],
    Prec = cm$byClass["Pos Pred Value"],
    F1   = cm$byClass["F1"])
})
colnames(res_seuils) <- paste0("seuil_", seuils)
round(res_seuils, 3)
```

**Q6.5** : Pour une banque cherchant à **minimiser les défauts non détectés**
(faux négatifs), on choisit un **seuil bas** (ex. 0.30) pour maximiser la
sensibilité, au prix d'une chute de la spécificité (refuser plus de bons
clients). Le compromis dépend du **coût relatif** d'un FN vs FP.

# Partie 7 — Comparaison LDA vs QDA vs régression logistique

```{r}
res.qda <- qda(Defaut ~ ., data = credit)
pred.qda <- predict(res.qda)$class
prob.qda <- predict(res.qda)$posterior[, "Defaut"]

res.glm <- glm(Defaut ~ ., data = credit, family = binomial)
prob.glm <- predict(res.glm, type = "response")
pred.glm <- factor(ifelse(prob.glm > 0.5, "Defaut", "Bon"),
                    levels = c("Bon", "Defaut"))

comparison <- data.frame(
  Methode = c("LDA", "QDA", "Logistique"),
  Accuracy = c(mean(pred.lda == credit$Defaut),
               mean(pred.qda == credit$Defaut),
               mean(pred.glm == credit$Defaut)),
  AUC = c(as.numeric(pROC::auc(pROC::roc(credit$Defaut, prob,
                                           levels = c("Bon","Defaut")))),
          as.numeric(pROC::auc(pROC::roc(credit$Defaut, prob.qda,
                                           levels = c("Bon","Defaut")))),
          as.numeric(pROC::auc(pROC::roc(credit$Defaut, prob.glm,
                                           levels = c("Bon","Defaut")))))
)
round(comparison[, -1], 3)
```

# Partie 8 — Synthèse métier

**Q8.1 — Variables les plus discriminantes**

```{r}
coefs <- res$scaling[, 1]
sds <- apply(credit[, num_cols], 2, sd)
coef_std <- coefs * sds   # coefficients standardisés
sort(abs(coef_std), decreasing = TRUE)
```

Les 3 plus discriminantes sont typiquement : **Score_externe**,
**Ratio_endett**, **Nb_incidents_12m**.

**Profil type d'un client à risque** (interprétation des coefficients) :

- Score externe **bas** (~580 vs 720)
- Ratio d'endettement **élevé** (>50 %)
- **Plusieurs incidents** dans les 12 derniers mois
- Ancienneté professionnelle **courte**
- Revenu **modeste**, patrimoine **faible**

**Recommandations** :

1. **Ne pas accepter automatiquement** : le score LDA est continu et nécessite
   un seuil métier ; un dossier limite (probabilité 0.4–0.6) doit être
   réexaminé manuellement.
2. **Calibrer le seuil** sur le coût métier (perte par défaut vs marge perdue
   par refus d'un bon client).
3. **Recalibrer périodiquement** : drift potentiel des comportements
   (chômage, taux d'intérêt) affectant les distributions.

**Limites de l'AFD pour ce cas** :

- Hypothèse de **gaussianité** : les variables `Nb_credits` et
  `Nb_incidents_12m` sont discrètes (Poisson) → écart à l'hypothèse.
- Hypothèse d'**homoscédasticité** : Σ_Bons ≠ Σ_Défauts en pratique →
  envisager QDA ou GBM/RandomForest.
- Effets **non linéaires** ou **interactions** non capturés par LDA.

# Conclusion

| Méthode | Donnée   | Sortie           | Cadre algébrique | Quand utiliser ?         |
|---------|----------|------------------|------------------|--------------------------|
| ACP     | quanti   | structure latente | SVD de X centrée | exploration multivariée  |
| AFC     | contingence | associations  | SVD avec métrique χ² | tableau croisé           |
| ACM     | quali multi | typologie     | AFC du TDC       | enquêtes, questionnaires |
| AFD     | quanti+cible | règle de classement | val. propres généralisées (B,W) | scoring supervisé |

**Fil conducteur algébrique** : toutes ces méthodes sont des
**SVD généralisées** d'un triplet $(\mathbf{X}, \mathbf{M}, \mathbf{D}_p)$
où le choix de la métrique $\mathbf{M}$ et de la pondération $\mathbf{D}_p$
définit la méthode. Le **critère unificateur** est la décomposition
d'**inertie** (Huygens) en parties expliquées et résiduelles.

L'AFD ferme le cours en faisant la transition vers l'**apprentissage
supervisé** : les concepts factoriels — projections, distances, inerties —
restent au cœur des méthodes modernes (régularisation, embeddings, deep
learning).
