---
title: "TP2 — Analyse Factorielle des Correspondances"
subtitle: "Master GAMMA · Master BA · Licence LMAD — Esprit School of Business"
author: "Énoncé"
date: "Année académique 2025--2026"
output:
  html_document:
    toc: true
    toc_depth: 3
    number_sections: true
    theme: united
---

```{r setup, include=FALSE}
knitr::opts_chunk$set(echo = TRUE, message = FALSE, warning = FALSE,
                      fig.align = "center", fig.width = 7, fig.height = 5)
```

# Objectifs

À l'issue de ce TP vous saurez :

1. Construire un **tableau de contingence** et tester l'**indépendance**.
2. Calculer les **profils lignes/colonnes** et la **distance du $\chi^2$**.
3. Réaliser une **AFC** avec FactoMineR.
4. Lire un **biplot** AFC (représentation simultanée).
5. Utiliser les **aides à l'interprétation** (cos², contributions, χ² par cellule).
6. Projeter des **modalités supplémentaires**.

# Données

- **`csp_diplome.csv`** : tableau CSP × niveau de diplôme (inspiré INSEE), $n \approx 25\,000$.
- **`region_transport.csv`** : tableau Région × mode de transport quotidien (mini-projet).

```{r packages}
library(FactoMineR)
library(factoextra)
library(ca)         # alternatives ; visualisations
library(corrplot)
```

# Partie 1 — Exploration et test d'indépendance

## Q1.1 — Chargement

Chargez `csp_diplome.csv` (la première colonne contient les CSP, à utiliser comme noms de lignes).

```{r}
# TODO : tab1 <- read.csv("csp_diplome.csv", row.names = 1)
#        tab1 <- as.matrix(tab1)
```

**Q1.2** Combien de lignes ? De colonnes ? Combien d'effectifs au total ($n$) ?
Quelles sont les **modalités** lignes et colonnes ?

## Q1.3 — Marges

Calculez les marges lignes ($f_{i\bullet}$) et colonnes ($f_{\bullet j}$).

```{r}
# TODO : margin.table(tab1, 1) ; margin.table(tab1, 2)
```

## Q1.4 — Test du $\chi^2$ d'indépendance

Réalisez le test du $\chi^2$ d'indépendance entre CSP et diplôme.

```{r}
# TODO : chi <- chisq.test(tab1)
#        chi$statistic; chi$p.value; chi$expected
```

**Q1.5** Conclusion sur l'indépendance ?
Calculez $\Phi^2 = \chi^2 / n$ : c'est l'**inertie totale** de l'AFC à venir.

# Partie 2 — Profils lignes et colonnes

## Q2.1 — Profils lignes

Calculez les profils lignes (chaque ligne divisée par sa somme).

```{r}
# TODO : profils_L <- prop.table(tab1, margin = 1)
#        round(profils_L * 100, 1)
```

**Q2.2** Affichez le profil ligne « Cadres ». Quelle modalité de diplôme est
la plus fréquente ? La moins ?

## Q2.3 — Profil moyen ligne

Calculez le **profil moyen ligne** (qui correspond à la marge colonne).
Sous quelle hypothèse tous les profils lignes seraient-ils égaux à ce profil moyen ?

## Q2.4 — Profils colonnes

Calculez les profils colonnes (chaque colonne divisée par sa somme).

```{r}
# TODO : profils_C <- prop.table(tab1, margin = 2)
```

**Q2.5** Pour les modalités « Doctorat » et « Sans_diplome », quelles CSP sont
sur-représentées ?

# Partie 3 — Réalisation de l'AFC

## Q3.1 — AFC avec FactoMineR

Réalisez l'AFC du tableau (sans modalités supplémentaires).

```{r}
# TODO : res <- CA(tab1, graph = FALSE)
```

## Q3.2 — Inertie totale et valeurs propres

```{r}
# TODO : res$eig
```

**Q3.3** Vérifiez que la somme des valeurs propres est égale à $\Phi^2$ (calculé en Q1.5).

## Q3.4 — Scree plot

Tracez le scree plot et déterminez le nombre d'axes à retenir.

```{r}
# TODO : fviz_eig(res, addlabels = TRUE)
```

# Partie 4 — Représentation simultanée

## Q4.1 — Biplot AFC

Tracez le biplot symétrique (lignes et colonnes sur le même plan).

```{r}
# TODO : fviz_ca_biplot(res, repel = TRUE)
```

## Q4.2 — Lecture du biplot

Identifiez :

- **Quelles CSP** sont proches de **quels niveaux de diplôme** ?
- Y a-t-il des **groupes** de modalités lignes ?
- Quelles modalités sont à proximité de l'**origine** (proche du profil moyen) ?

## Q4.3 — Représentation séparée

Tracez les modalités lignes seules, puis les colonnes seules, coloriées par
contribution.

```{r}
# TODO : fviz_ca_row(res, col.row = "contrib",
#                   gradient.cols = c("blue","red"), repel = TRUE)
#        fviz_ca_col(res, col.col = "contrib", repel = TRUE)
```

# Partie 5 — Aides à l'interprétation

## Q5.1 — Contributions

Pour chaque modalité ligne et colonne, affichez les contributions aux deux premiers axes.

```{r}
# TODO : round(res$row$contrib[, 1:2], 1)
#        round(res$col$contrib[, 1:2], 1)
```

**Q5.2** Pour chaque axe, listez les modalités contribuant le plus
(seuils : ctr > 100/I pour les lignes, > 100/J pour les colonnes).

## Q5.3 — Qualité de représentation

```{r}
# TODO : round(res$row$cos2[, 1:2], 2)
#        round(res$col$cos2[, 1:2], 2)
```

**Q5.4** Quelle modalité ligne a le **plus mauvais** $\cos^2$ sur le plan (1, 2) ?
Faut-il l'interpréter ?

## Q5.5 — Décomposition du $\chi^2$ par cellule

Affichez les **résidus standardisés** du $\chi^2$ pour repérer les cellules
les plus contributrices.

```{r}
# TODO : chi <- chisq.test(tab1); round(chi$residuals, 2)
#        corrplot(chi$residuals, is.corr = FALSE)
```

**Q5.6** Quelles trois cellules contribuent le plus à l'écart à l'indépendance ?
Sont-elles cohérentes avec votre lecture de l'AFC ?

# Partie 6 — Modalités supplémentaires

## Q6.1 — Fusion d'une modalité

Imaginons une 7e CSP « Inactifs » dont le profil de diplôme serait :
`c(40, 25, 20, 8, 4, 2, 1, 0)`.
Ajoutez cette ligne en **modalité supplémentaire** et refaites l'AFC.

```{r}
# TODO :
# tab1_aug <- rbind(tab1, Inactifs = c(40, 25, 20, 8, 4, 2, 1, 0))
# res2 <- CA(tab1_aug, row.sup = 7, graph = FALSE)
# fviz_ca_biplot(res2, repel = TRUE)
```

**Q6.2** Où se positionne « Inactifs » ? À quelle CSP active ressemble-t-elle ?

# Partie 7 — Mini-projet : mobilité par région

Le fichier `region_transport.csv` croise 8 régions françaises et 6 modes de
transport quotidien.

## Q7.1 — Chargement

```{r}
# TODO : tab2 <- read.csv("region_transport.csv", row.names = 1)
#        tab2 <- as.matrix(tab2)
```

## Q7.2 — Test du $\chi^2$

Quelle est la valeur de $\chi^2$ ? Le $p$-value ? L'inertie totale $\Phi^2$ ?

## Q7.3 — AFC

Réalisez l'AFC, tracez le biplot, et **rédigez 5 à 7 lignes** d'interprétation :

- Quelle est la dimension principale qui structure les régions ?
- Quels modes de transport caractérisent l'Île-de-France ?
- Quelles régions sont à dominante automobile ?
- Y a-t-il une dimension « urbain / rural » ?

```{r}
# TODO : res.t <- CA(tab2, graph = FALSE)
#        fviz_eig(res.t, addlabels = TRUE)
#        fviz_ca_biplot(res.t, repel = TRUE)
#        round(res.t$row$contrib, 1); round(res.t$col$contrib, 1)
```

# Conclusion

**Question finale** : en 6–8 lignes, comparez les apports de l'**ACP** (TP1) et
de l'**AFC** (TP2) :

- Quels types de données traitent-elles ?
- Que représentent les axes dans chaque cas ?
- Quel est le rôle de la **distance du $\chi^2$** par rapport à la distance euclidienne ?
- Lequel choisir face à un nouveau tableau de données ?

---

*À rendre : un rapport HTML (knit) avec code, sorties et commentaires.*
