---
title: "TP2 — Analyse Factorielle des Correspondances — **CORRECTION**"
subtitle: "Master GAMMA · Master BA · Licence LMAD — Esprit School of Business"
author: "Correction"
date: "Année académique 2025--2026"
output:
  html_document:
    toc: true
    toc_depth: 3
    number_sections: true
    theme: united
---

```{r setup, include=FALSE}
knitr::opts_chunk$set(echo = TRUE, message = FALSE, warning = FALSE,
                      fig.align = "center", fig.width = 7, fig.height = 5)
```

```{r packages}
library(FactoMineR); library(factoextra); library(corrplot)
```

# Partie 1 — Exploration et test d'indépendance

```{r}
tab1 <- read.csv("csp_diplome.csv", row.names = 1)
tab1 <- as.matrix(tab1)
dim(tab1)
sum(tab1)
```

**Q1.2** : 6 CSP × 8 niveaux de diplôme, $n \approx 25\,000$ individus.

```{r}
margin.table(tab1, 1)  # marges lignes (CSP)
margin.table(tab1, 2)  # marges colonnes (Diplôme)
```

```{r}
chi <- chisq.test(tab1)
chi$statistic
chi$p.value
phi2 <- chi$statistic / sum(tab1)
cat("Phi² =", round(phi2, 4), "\n")
```

**Q1.5** : $p$-value $\approx 0$ (très inférieure à 0.05) : on **rejette
l'indépendance**. $\Phi^2 \approx$ valeur calculée — c'est l'inertie totale
de l'AFC.

# Partie 2 — Profils lignes et colonnes

```{r}
profils_L <- prop.table(tab1, margin = 1)
round(profils_L * 100, 1)
```

**Q2.2** : Profil ligne « Cadres » dominé par **Master** (~35 %),
**Licence** (~25 %), suivi de **Bac+2** (~15 %).
Très peu de « Sans diplôme » et « Brevet ».

```{r}
profil_moyen_L <- margin.table(tab1, 2) / sum(tab1)
round(profil_moyen_L * 100, 1)
```

**Q2.3** : Sous l'**hypothèse d'indépendance** $f_{ij} = f_{i\bullet} f_{\bullet j}$,
tous les profils lignes seraient égaux à ce profil moyen colonne. La distance
de chaque profil au profil moyen mesure l'écart à l'indépendance.

```{r}
profils_C <- prop.table(tab1, margin = 2)
round(profils_C * 100, 1)
```

**Q2.5** :

- **Doctorat** : presque exclusivement « Cadres » (~78 %).
- **Sans_diplome** : majoritairement « Ouvriers » et « Agriculteurs »
  (~30 % chacun) au lieu d'~21 % et 3 % attendus sous indépendance.

# Partie 3 — Réalisation de l'AFC

```{r}
res <- CA(tab1, graph = FALSE)
res$eig
```

**Q3.3** : Vérification numérique :

```{r}
sum(res$eig[, 1])  # = Phi²
all.equal(sum(res$eig[, 1]), as.numeric(phi2))
```

```{r}
fviz_eig(res, addlabels = TRUE)
```

**Q3.4** : L'**axe 1** capte ~95 % de l'inertie : un seul axe résume presque
toute l'information ! On retient **2 axes** par confort de visualisation.

# Partie 4 — Représentation simultanée

```{r}
fviz_ca_biplot(res, repel = TRUE) +
  ggplot2::ggtitle("Biplot AFC : CSP × Diplôme")
```

**Q4.2 — Lecture du biplot** :

- À l'**extrême droite** : Cadres ↔ Master ↔ Doctorat → forte association
  *cadres / hauts diplômes*.
- À l'**extrême gauche** : Ouvriers, Agriculteurs ↔ Sans_diplome, Brevet, CAP_BEP
  → association *bas niveau de qualification*.
- Au **centre** : Professions intermédiaires ↔ Bac+2, Licence (profil moyen).
- L'axe 1 oppose donc clairement la **hiérarchie sociale et scolaire**.

```{r}
fviz_ca_row(res, col.row = "contrib",
            gradient.cols = c("blue", "orange", "red"), repel = TRUE)
fviz_ca_col(res, col.col = "contrib",
            gradient.cols = c("blue", "orange", "red"), repel = TRUE)
```

# Partie 5 — Aides à l'interprétation

```{r}
round(res$row$contrib[, 1:2], 1)
round(res$col$contrib[, 1:2], 1)
```

**Q5.2** :

- **Axe 1** (lignes, seuil = 100/6 ≈ 17) : Cadres, Ouvriers et Agriculteurs sont
  les principaux contributeurs.
- **Axe 1** (colonnes, seuil = 100/8 ≈ 12.5) : Master, Doctorat, Sans_diplome,
  CAP_BEP.
- **Axe 2** : capte les nuances entre Artisans/Commerçants et autres CSP, ainsi
  que des décalages dans les niveaux intermédiaires (Bac, Bac+2).

```{r}
round(res$row$cos2[, 1:2], 2)
round(res$col$cos2[, 1:2], 2)
```

**Q5.4** : la modalité ligne avec le plus faible $\cos^2$ sur le plan (1,2) doit
être interprétée avec précaution — souvent un profil moyen peu structuré.

```{r}
chi <- chisq.test(tab1)
round(chi$residuals, 2)
corrplot(chi$residuals, is.corr = FALSE,
         tl.cex = 0.7, cl.cex = 0.7)
```

**Q5.6** : les **trois cellules les plus contributrices** au $\chi^2$ sont
généralement :

1. **Cadres × Doctorat** (résidu très positif → sur-représentation forte)
2. **Cadres × Master** (résidu très positif)
3. **Ouvriers × Sans_diplome** (résidu positif)

Et dans l'autre sens :

- **Cadres × Sans_diplome** (résidu très négatif → sous-représentation)

Ces résultats confirment l'interprétation du biplot.

# Partie 6 — Modalités supplémentaires

```{r}
inactifs <- c(40, 25, 20, 8, 4, 2, 1, 0)
tab1_aug <- rbind(tab1, Inactifs = inactifs)
res2 <- CA(tab1_aug, row.sup = nrow(tab1_aug), graph = FALSE)

fviz_ca_biplot(res2, repel = TRUE,
               col.row.sup = "darkgreen") +
  ggplot2::ggtitle("AFC avec modalité supplémentaire (Inactifs en vert)")
```

**Q6.2** : la modalité **Inactifs** se positionne du côté gauche du biplot
(faibles diplômes), proche d'**Ouvriers** et **Agriculteurs**. Cela reflète la
structure d'éducation des inactifs simulés : majorité sans diplôme ou bas niveau.

# Partie 7 — Mini-projet : mobilité par région

```{r}
tab2 <- read.csv("region_transport.csv", row.names = 1)
tab2 <- as.matrix(tab2)
chi.t <- chisq.test(tab2)
chi.t$statistic; chi.t$p.value
phi2.t <- chi.t$statistic / sum(tab2)
cat("Phi² (transport) =", round(phi2.t, 4), "\n")
```

```{r}
res.t <- CA(tab2, graph = FALSE)
fviz_eig(res.t, addlabels = TRUE)
fviz_ca_biplot(res.t, repel = TRUE)
```

```{r}
round(res.t$row$contrib, 1)
round(res.t$col$contrib, 1)
round(res.t$row$cos2, 2)
```

**Q7.3 — Synthèse** :

- L'**axe 1** sépare clairement l'**Île-de-France** (transports en commun, marche,
  train, vélo) du reste de la France (voiture).
- L'**axe 2** apporte des nuances secondaires : PACA se distingue par une part
  élevée de **deux-roues motorisés** (climat méditerranéen).
- **Régions à dominante automobile** : Bretagne, Normandie, Grand Est (peu de
  transports en commun, voiture omniprésente).
- **Dimension « urbain dense / périphérique-rural »** : l'Île-de-France
  s'oppose à toutes les autres ; PACA et AURA sont en position intermédiaire
  grâce aux pôles urbains (Marseille, Lyon).

# Conclusion

| Critère                | ACP                              | AFC                              |
|------------------------|-----------------------------------|-----------------------------------|
| Type de données         | Tableau quantitatif $n \times p$  | Tableau de contingence $I \times J$ |
| Axes                    | Variance maximale                | Inertie $\chi^2$ maximale         |
| Distance                | Euclidienne (norme $L^2$)         | Distance du $\chi^2$              |
| Représentation          | Individus + cercle des corrélations | Modalités lignes + colonnes (simultanée) |
| Équivalence             | —                                | $\Phi^2 = \chi^2/n$ = inertie totale |

Face à un **nouveau tableau** :

- Si les variables sont **quantitatives** → ACP.
- Si on a un **tableau de contingence** (effectifs croisés) → AFC.
- Si on a $p > 2$ **variables qualitatives** par individu → ACM (TP3).

La distance du $\chi^2$ pondère les modalités par l'inverse de leur fréquence, ce
qui équilibre l'influence des modalités rares mais informatives — un trait
spécifique à l'AFC, absent de l'ACP.
