---
title: "TP1 — Analyse en Composantes Principales"
subtitle: "Master GAMMA · Master BA · Licence LMAD — Esprit School of Business"
author: "Énoncé"
date: "Année académique 2025--2026"
output:
  html_document:
    toc: true
    toc_depth: 3
    number_sections: true
    theme: united
---

```{r setup, include=FALSE}
knitr::opts_chunk$set(echo = TRUE, message = FALSE, warning = FALSE,
                      fig.align = "center", fig.width = 7, fig.height = 5)
```

# Objectifs

À la fin de ce TP, vous saurez :

1. Effectuer une **ACP normée** sur un jeu de données quantitatif.
2. **Choisir** le nombre d'axes pertinents.
3. **Lire et interpréter** un cercle des corrélations et un plan factoriel.
4. Utiliser les **aides à l'interprétation** ($\cos^2$, contributions).
5. Projeter des **variables** et **individus supplémentaires**.
6. Rédiger une **synthèse métier** des résultats.

# Données

Deux jeux de données :

- **`decathlon`** (FactoMineR) : 41 athlètes × 13 variables (10 disciplines + Rank + Points + Competition).
- **`vins_bordeaux.csv`** : 40 vins de Bordeaux × 8 variables œnologiques + appellation.

```{r packages}
library(FactoMineR)
library(factoextra)
library(corrplot)
library(dplyr)
```

# Partie 1 — Exploration préliminaire

## Q1.1 — Chargement et description

Chargez le jeu de données `decathlon` et affichez sa structure.

```{r}
data(decathlon)
# TODO : str(decathlon), summary, head
```

**Q1.2** Combien y a-t-il d'individus ? De variables ? Quels sont les types de chaque variable ?

## Q1.3 — Statistiques descriptives

Affichez les **statistiques descriptives** des 10 premières variables (les disciplines).

```{r}
# TODO : summary(decathlon[, 1:10]) et sapply(..., sd)
```

**Question théorique** : pourquoi la variance n'est-elle **pas** comparable directement entre disciplines ?

## Q1.4 — Matrice de corrélation

Calculez et visualisez la matrice de corrélation des 10 disciplines avec `corrplot()`.

```{r}
# TODO : R <- cor(decathlon[, 1:10]); corrplot(R, ...)
```

**Q1.5** Observez les corrélations :
- Quelles disciplines sont **positivement** corrélées ?
- Quelles sont **négativement** corrélées ? Pourquoi ?

# Partie 2 — Réalisation de l'ACP

## Q2.1 — ACP normée

Réalisez l'ACP normée des 10 disciplines, en mettant `Rank` et `Points` en variables quantitatives **supplémentaires** et `Competition` en variable qualitative supplémentaire.

```{r}
# TODO : res <- PCA(decathlon, scale.unit = TRUE,
#                  quanti.sup = 11:12, quali.sup = 13, graph = FALSE)
```

**Q2.2** Pourquoi a-t-on choisi `scale.unit = TRUE` ?

## Q2.3 — Inertie totale

Vérifiez que l'**inertie totale** vaut $p = 10$. Justifiez théoriquement.

```{r}
# TODO : sum(res$eig[, 1])
```

# Partie 3 — Choix du nombre d'axes

## Q3.1 — Tableau des valeurs propres

Affichez le tableau des valeurs propres et des pourcentages d'inertie.

```{r}
# TODO : get_eigenvalue(res) ou res$eig
```

## Q3.2 — Scree plot

Tracez l'éboulis (scree plot).

```{r}
# TODO : fviz_eig(res, addlabels = TRUE)
```

**Q3.3** Appliquez les trois critères vus en cours :

1. **Coude** : où se situe la cassure ?
2. **Kaiser** : combien de $\lambda_k \geq 1$ ?
3. **KSS** ($\lambda_k > 1 + 2\sqrt{(p-1)/(n-1)}$) : combien d'axes ?

**Q3.4** Quel **nombre d'axes** retenez-vous ? Justifiez par le seuil d'inertie cumulée (typiquement 70–80 %).

# Partie 4 — Représentation des individus

## Q4.1 — Plan factoriel des individus

Tracez le premier plan factoriel des athlètes, coloré par la qualité de représentation $\cos^2$.

```{r}
# TODO : fviz_pca_ind(res, col.ind = "cos2",
#                    gradient.cols = c("blue", "yellow", "red"),
#                    repel = TRUE)
```

**Q4.2** Identifiez :

- Les **3 athlètes** les mieux représentés sur le plan (1, 2)
- Les **2 athlètes les moins bien** représentés
- Les athlètes **opposés** sur l'axe 1 — qu'ont-ils de différent ?

## Q4.3 — Contributions

Affichez les **contributions** des athlètes aux axes 1 et 2 (top 10).

```{r}
# TODO : fviz_contrib(res, choice = "ind", axes = 1, top = 10)
```

# Partie 5 — Représentation des variables

## Q5.1 — Cercle des corrélations

Tracez le cercle des corrélations colorié par la contribution.

```{r}
# TODO : fviz_pca_var(res, col.var = "contrib",
#                    gradient.cols = c("grey", "orange", "red"),
#                    repel = TRUE)
```

## Q5.2 — Interprétation des axes

Pour chaque axe (1 et 2), répondez :

- Quelles variables ont la **contribution la plus forte** ?
- Quelles variables sont **bien représentées** ($\cos^2 > 0.5$) ?
- Donnez une **interprétation métier** (\emph{quel type d'athlète l'axe oppose-t-il ?}).

```{r}
# TODO : res$var$contrib[, 1:2]; res$var$cos2[, 1:2]
```

# Partie 6 — Variables supplémentaires

## Q6.1 — Variables quantitatives supplémentaires

`Rank` et `Points` ont été mises en supplémentaires. Visualisez leur position dans le cercle des corrélations.

```{r}
# TODO : fviz_pca_var(res) en incluant les variables supplémentaires
```

**Q6.2** Quelle est la corrélation entre `Points` et l'axe 1 ?
Avec quelles disciplines `Rank` est-elle le plus corrélée ?

## Q6.3 — Variable qualitative supplémentaire

Tracez le plan factoriel des individus colorié par `Competition` (Decastar / OlympicG).

```{r}
# TODO : fviz_pca_ind(res, habillage = "Competition", repel = TRUE)
```

**Q6.4** Y a-t-il un **effet** de la compétition ?

# Partie 7 — Mini-projet : ACP sur les vins de Bordeaux

Le fichier `vins_bordeaux.csv` contient 40 vins décrits par 8 variables œnologiques quantitatives. La variable `Appellation` est qualitative (Pomerol/StÉmilion, Médoc classé, Bordeaux générique).

## Q7.1 — Chargement

Chargez `vins_bordeaux.csv` (variable `Vin` en \texttt{rownames}, `Appellation` en supplémentaire).

```{r}
# TODO : read.csv, rownames, summary
```

## Q7.2 — ACP normée

Réalisez l'ACP normée des 8 variables actives, avec `Appellation` en supplémentaire qualitative.

```{r}
# TODO : PCA(...)
```

## Q7.3 — Analyse complète

Pour cette ACP, livrez :

1. **Scree plot** + nombre d'axes retenus
2. **Plan factoriel des individus** colorié par appellation
3. **Cercle des corrélations** avec contributions
4. **Tableau** des cos² et contributions des variables sur les 2 premiers axes
5. **Synthèse de 5 lignes** : que disent les axes ? Les appellations sont-elles bien séparées ?

# Conclusion

**Question finale** : rédigez en 6–8 lignes une synthèse comparant ce que l'ACP **vous a appris** sur les athlètes du décathlon, puis sur les vins. Mettez en évidence le rôle de la **réduction de dimension** dans l'analyse exploratoire.

---

*À rendre : un rapport HTML (knit) avec code, sorties et commentaires.*
