---
title: "TP1 — Analyse en Composantes Principales — **CORRECTION**"
subtitle: "Master GAMMA · Master BA · Licence LMAD — Esprit School of Business"
author: "Correction"
date: "Année académique 2025--2026"
output:
  html_document:
    toc: true
    toc_depth: 3
    number_sections: true
    theme: united
---

```{r setup, include=FALSE}
knitr::opts_chunk$set(echo = TRUE, message = FALSE, warning = FALSE,
                      fig.align = "center", fig.width = 7, fig.height = 5)
```

```{r packages}
library(FactoMineR); library(factoextra); library(corrplot); library(dplyr)
```

# Partie 1 — Exploration préliminaire

```{r}
data(decathlon)
dim(decathlon); str(decathlon)
head(decathlon)
```

**Q1.2** : 41 individus × 13 variables : 12 quantitatives (10 disciplines + Rank + Points)
et 1 qualitative (Competition).

```{r}
summary(decathlon[, 1:10])
sapply(decathlon[, 1:10], sd) |> round(2)
```

**Question théorique** : les variables ont des **unités différentes** (secondes pour
courses, mètres pour lancers/sauts) et des écarts-types très disparates. Comparer
les variances brutes n'a pas de sens : il faut **standardiser** (ACP normée).

```{r}
R <- cor(decathlon[, 1:10])
corrplot(R, method = "color", type = "upper", tl.cex = 0.8,
         addCoef.col = "black", number.cex = 0.6)
```

**Q1.5** :

- Corrélations **positives** : les courses entre elles (100m, 110mH, 400m), les sauts,
  les lancers.
- Corrélations **négatives** : courses (temps en secondes) vs sauts/lancers (distance
  en m). Un athlète rapide saute aussi loin → un *bon* score en course = *petit*
  temps mais *grande* distance. Le signe vient des unités, pas d'une vraie opposition.

# Partie 2 — Réalisation de l'ACP

```{r}
res <- PCA(decathlon, scale.unit = TRUE,
           quanti.sup = 11:12, quali.sup = 13, graph = FALSE)
```

**Q2.2** : `scale.unit = TRUE` car les unités sont hétérogènes (secondes vs mètres).
On diagonalise alors la matrice de **corrélation** $\mathbf{R}$ et chaque variable
contribue à part égale à l'inertie totale.

```{r}
sum(res$eig[, 1])  # = 10
```

**Q2.3** : En ACP normée, $\Tr(\mathbf{R}) = p$ car la diagonale de $\mathbf{R}$ est
constituée de $1$.

# Partie 3 — Choix du nombre d'axes

```{r}
res$eig
fviz_eig(res, addlabels = TRUE, ylim = c(0, 50))
```

**Q3.3** :

- **Coude** : net entre l'axe 4 et 5.
- **Kaiser** ($\lambda \geq 1$) : on retient les axes 1, 2, 3, 4.
- **KSS** : seuil = $1 + 2\sqrt{9/40} \approx 1.95$ → on retient les axes 1 et 2.

```{r}
seuil_kss <- 1 + 2 * sqrt((10 - 1) / (41 - 1))
sum(res$eig[, 1] > seuil_kss)
```

**Q3.4** : on retient **2 axes** (cumul ≈ 50 % d'inertie). C'est un choix conservateur,
cohérent avec le KSS et qui permet une visualisation 2D.

# Partie 4 — Représentation des individus

```{r}
fviz_pca_ind(res, col.ind = "cos2",
             gradient.cols = c("blue", "yellow", "red"),
             repel = TRUE) +
  ggplot2::ggtitle("Plan factoriel des athlètes")
```

**Q4.2** :

- **Bien représentés** (cos² élevé) : Karpov, Sebrle, Clay (champions, à droite).
- **Mal représentés** (cos² faible) : athlètes proches de l'origine (profils moyens).
- **Opposition axe 1** : Karpov / Sebrle (champions polyvalents) vs Casarsa / Lorenzo
  (profils plus modestes).

```{r}
fviz_contrib(res, choice = "ind", axes = 1, top = 10)
fviz_contrib(res, choice = "ind", axes = 2, top = 10)
```

# Partie 5 — Représentation des variables

```{r}
fviz_pca_var(res, col.var = "contrib",
             gradient.cols = c("grey", "orange", "red"),
             repel = TRUE)
```

```{r}
round(res$var$contrib[, 1:2], 1)
round(res$var$cos2[, 1:2], 2)
```

**Q5.2 — Interprétation** :

- **Axe 1** : oppose les disciplines où les *meilleurs* font de *grandes valeurs*
  (sauts, lancers) à celles où ils font de *petites valeurs* (courses chronométrées).
  C'est l'**axe de la performance globale** : à droite, athlètes performants partout ;
  à gauche, performances modestes.
- **Axe 2** : oppose typiquement les **épreuves d'endurance** (1500m, 400m) aux
  **épreuves d'explosivité** (100m, 110mH, sauts). C'est l'axe **endurance / vitesse**.

# Partie 6 — Variables supplémentaires

```{r}
fviz_pca_var(res, repel = TRUE)  # affiche actives + suppl. (en bleu)
res$quanti.sup$cor[, 1:2]
```

**Q6.2** : `Points` est très **fortement corrélé** à l'axe 1 ($\rho \approx 0.95$),
ce qui valide notre interprétation de l'axe 1 comme « performance globale ».
`Rank` (le rang final) est **opposé** à `Points` (un bon rang = petit nombre).

```{r}
fviz_pca_ind(res, habillage = "Competition", repel = TRUE,
             addEllipses = TRUE, ellipse.level = 0.95)
```

**Q6.4** : les ellipses des deux compétitions (Decastar, OlympicG) **se chevauchent
fortement** : la compétition n'est pas un facteur structurant majeur dans l'espace
factoriel. Les athlètes sont avant tout différenciés par leur niveau global et
leur profil endurance / explosivité, pas par la compétition.

# Partie 7 — Mini-projet vins de Bordeaux

```{r}
vins <- read.csv("vins_bordeaux.csv")
rownames(vins) <- vins$Vin
vins$Vin <- NULL
str(vins); summary(vins)
```

```{r}
res.v <- PCA(vins, scale.unit = TRUE, quali.sup = 9, graph = FALSE)
```

**Q7.3.1 — Scree plot et nombre d'axes**
```{r}
fviz_eig(res.v, addlabels = TRUE)
res.v$eig
```
Les **2 premiers axes** captent ≈ 80 % de l'inertie : on les retient.

**Q7.3.2 — Plan factoriel des individus**
```{r}
fviz_pca_ind(res.v, habillage = "Appellation", addEllipses = TRUE,
             ellipse.level = 0.90, repel = TRUE)
```

**Q7.3.3 — Cercle des corrélations**
```{r}
fviz_pca_var(res.v, col.var = "contrib",
             gradient.cols = c("grey", "orange", "red"), repel = TRUE)
```

**Q7.3.4 — Cos² et contributions**
```{r}
round(res.v$var$cos2[, 1:2], 2)
round(res.v$var$contrib[, 1:2], 1)
```

**Q7.3.5 — Synthèse vins**

- L'**axe 1** (≈ 60 %) oppose les vins **puissants** (Pomerol/StÉmilion : tannins,
  alcool, intensité aromatique, prix élevé, note experts élevée) aux vins **légers**
  (Bordeaux générique : acidité plus marquée, structure modeste, prix faible).
- L'**axe 2** (≈ 20 %) sépare modestement les Médoc classés du reste, avec une
  contribution de l'acidité et du sucre.
- L'`Appellation` (supplémentaire) est **très bien expliquée** par l'axe 1 :
  Pomerol/StÉmilion à droite, Bordeaux génériques à gauche, Médoc classés
  intermédiaires.

# Conclusion

L'ACP a montré sa double utilité :

- Sur le **décathlon**, elle a structuré 10 disciplines en deux axes interprétables
  (performance globale / profil endurance-vitesse) et placé chaque athlète dans
  une typologie cohérente avec son palmarès.
- Sur les **vins**, elle a confirmé la hiérarchie des appellations à partir de
  variables chimiques et organoleptiques, en révélant que la dimension principale
  est essentiellement la « puissance » du vin, fortement corrélée au prix.

Dans les deux cas, la **réduction de dimension** transforme un jeu de variables
brutes en quelques **dimensions interprétables**, permettant de visualiser, comparer
et caractériser des individus de façon synthétique. C'est l'apport central de
l'analyse exploratoire en science des données.
