---
title: "TP3 — Analyse des Correspondances Multiples"
subtitle: "Master GAMMA · Master BA · Licence LMAD — Esprit School of Business"
author: "Énoncé"
date: "Année académique 2025--2026"
output:
  html_document:
    toc: true
    toc_depth: 3
    number_sections: true
    theme: united
---

```{r setup, include=FALSE}
knitr::opts_chunk$set(echo = TRUE, message = FALSE, warning = FALSE,
                      fig.align = "center", fig.width = 7, fig.height = 5)
```

# Objectifs

À l'issue de ce TP vous saurez :

1. Préparer un tableau de variables **qualitatives** pour une ACM.
2. Construire et lire un **tableau disjonctif complet** et un **tableau de Burt**.
3. Réaliser une **ACM** avec FactoMineR.
4. Interpréter le **plan factoriel des modalités** et le **nuage des individus**.
5. Utiliser les **aides à l'interprétation** (cos², ctr, $v$-test).
6. Projeter des **variables supplémentaires** qualitatives.
7. Combiner ACM et **classification** (HCPC).

# Données

Le fichier `enquete_numerique.csv` contient les réponses d'une enquête fictive
sur les **pratiques numériques** : 300 individus décrits par 9 variables
qualitatives (sexe, âge, habitat, fréquence Internet, réseaux sociaux, streaming,
achats en ligne, diplôme, profession).

```{r packages}
library(FactoMineR)
library(factoextra)
library(dplyr)
library(ggplot2)
```

# Partie 1 — Exploration des variables qualitatives

## Q1.1 — Chargement

Chargez `enquete_numerique.csv` (ID en `rownames`) et convertissez toutes les
variables en **facteurs** ordonnés.

```{r}
# TODO :
# df <- read.csv("enquete_numerique.csv", stringsAsFactors = TRUE)
# rownames(df) <- df$ID; df$ID <- NULL
# str(df) ; summary(df)
```

**Q1.2** Combien d'individus ? De variables ? Combien de modalités au total
($K = \sum_j K_j$) ? À combien estimez-vous l'**inertie totale** théorique ?

## Q1.3 — Tableaux croisés

Pour quelques paires de variables, construisez les tableaux croisés et
testez l'indépendance.

```{r}
# TODO : table(df$Age, df$Internet)
#        chisq.test(table(df$Age, df$Internet))
#        table(df$Habitat, df$Reseaux)
```

**Q1.4** Y a-t-il des liaisons fortes entre les variables ? Lesquelles ?

# Partie 2 — Tableau disjonctif et Burt

## Q2.1 — Tableau disjonctif complet (TDC)

Construisez le TDC à partir des 7 premières variables actives (`Sexe`, `Age`,
`Habitat`, `Internet`, `Reseaux`, `Streaming`, `Achats`).

```{r}
# TODO : library(ade4) ; Z <- acm.disjonctif(df[, 1:7])
#        dim(Z) ; head(Z[, 1:8])
```

**Q2.2** Combien de colonnes a le TDC ? Vérifiez que chaque ligne somme à
**7** (nombre de variables).

## Q2.3 — Tableau de Burt

Calculez $\mathbf{B} = \mathbf{Z}^\top \mathbf{Z}$ et observez sa structure
(blocs diagonaux et hors-diagonaux).

```{r}
# TODO : B <- t(as.matrix(Z)) %*% as.matrix(Z)
#        B[1:6, 1:6]
```

# Partie 3 — Réalisation de l'ACM

## Q3.1 — ACM avec FactoMineR

Réalisez l'ACM des 7 premières variables actives, en mettant `Diplome` et
`Profession` en variables qualitatives **supplémentaires**.

```{r}
# TODO : res <- MCA(df, quali.sup = 8:9, graph = FALSE)
```

## Q3.2 — Inertie totale

Vérifiez que $I_{\text{totale}} = K/p - 1$.

```{r}
# TODO : sum(res$eig[, 1])  ;  K <- sum(sapply(df[, 1:7], nlevels))
#        K / 7 - 1
```

## Q3.3 — Scree plot

```{r}
# TODO : fviz_screeplot(res, addlabels = TRUE)
```

**Q3.4** Combien d'axes faut-il retenir selon :

- la part d'inertie (typiquement 40–60 % en ACM, faible en valeur absolue) ?
- le seuil de Benzécri ($\lambda_k > 1/p$) ?

```{r}
# TODO : seuil <- 1/7  ;  sum(res$eig[, 1] > seuil)
```

# Partie 4 — Représentation des modalités

## Q4.1 — Plan factoriel des modalités actives

```{r}
# TODO : fviz_mca_var(res, repel = TRUE,
#                     col.var = "contrib",
#                     gradient.cols = c("blue","red"))
```

## Q4.2 — Lecture des axes

Pour chaque axe (1 et 2) :

- Listez les modalités de **plus forte contribution** (seuil $> 100/K$).
- Donnez une **interprétation métier** : qu'oppose chaque axe ?

```{r}
# TODO : round(res$var$contrib[, 1:2], 1)
#        round(res$var$cos2[, 1:2], 2)
```

## Q4.3 — Modalités par variable

Tracez le plan en coloriant les modalités par variable d'origine.

```{r}
# TODO : fviz_mca_var(res, choice = "var.cat", repel = TRUE)
```

# Partie 5 — Représentation des individus

## Q5.1 — Plan factoriel des individus

```{r}
# TODO : fviz_mca_ind(res, label = "none",
#                    habillage = "Age", addEllipses = TRUE)
```

**Q5.2** Le **groupe d'âge** structure-t-il visiblement le nuage ?
Essayez d'autres habillages (`Habitat`, `Internet`).

## Q5.3 — Biplot

```{r}
# TODO : fviz_mca_biplot(res, repel = TRUE, label = "var")
```

**Q5.4** Décrivez la lecture barycentrique : une modalité est au barycentre
des individus la possédant. Vérifiez sur 1 ou 2 modalités.

# Partie 6 — Variables supplémentaires

## Q6.1 — Modalités supplémentaires

Affichez les coordonnées et $\cos^2$ des modalités supplémentaires
(`Diplome`, `Profession`).

```{r}
# TODO : res$quali.sup$coord[, 1:2]
#        res$quali.sup$cos2[, 1:2]
```

**Q6.2** Tracez les modalités supplémentaires en superposition.

```{r}
# TODO : fviz_mca_var(res, repel = TRUE, choice = "quali.sup",
#                    col.quali.sup = "darkgreen")
```

**Q6.3** Quelles modalités supplémentaires sont **proches** des extrémités
des axes 1 et 2 ? Que cela vous apprend-il ?

## Q6.4 — Description automatique des dimensions

Utilisez `dimdesc()` pour identifier statistiquement les variables qui
caractérisent chaque dimension.

```{r}
# TODO : dim_desc <- dimdesc(res, axes = 1:2, proba = 0.05)
#        dim_desc$`Dim 1`$category
```

# Partie 7 — Classification (HCPC sur ACM)

## Q7.1 — HCPC

Appliquez une classification ascendante hiérarchique sur les composantes
factorielles, avec consolidation k-means.

```{r}
# TODO : res.hcpc <- HCPC(res, nb.clust = -1, consol = TRUE, graph = FALSE)
#        plot(res.hcpc, choice = "tree")
#        plot(res.hcpc, choice = "map")
```

## Q7.2 — Caractérisation des classes

```{r}
# TODO : res.hcpc$desc.var$category   # modalités caractérisant chaque classe
#        res.hcpc$desc.axes            # axes caractérisant chaque classe
#        res.hcpc$desc.ind$para        # individus paragons (typiques)
```

**Q7.3** Combien de classes propose la coupure automatique ?
Pour chacune, donnez un **nom métier** (ex : « Connectés urbains »,
« Seniors ruraux ») et listez ses caractéristiques principales.

# Partie 8 — Mini-projet : ACM personnalisée

Reprenez l'analyse en mettant cette fois `Sexe` et `Age` en variables
**supplémentaires** au lieu de `Diplome` et `Profession` (variables actives :
les 5 variables d'usage numérique + Diplome + Profession).

```{r}
# TODO : new_actives <- c("Habitat","Internet","Reseaux","Streaming",
#                         "Achats","Diplome","Profession")
# res2 <- MCA(df[, c(new_actives, "Sexe","Age")],
#             quali.sup = 8:9, graph = FALSE)
```

**Q8.1** Comment l'interprétation des axes change-t-elle ?
**Q8.2** Le `Sexe` est-il bien représenté en supplémentaire ? Que cela suggère-t-il ?

# Conclusion

**Question finale** : en 8–10 lignes, comparez les apports de l'**AFC** (TP2) et
de l'**ACM** (TP3) :

- Champ d'application
- Particularités de l'inertie totale en ACM
- Pourquoi l'ACM est-elle souvent suivie d'une **classification** ?
- Ce que la **correction de Benzécri** corrige-t-elle ?

---

*À rendre : un rapport HTML avec code, sorties et commentaires interprétatifs.*
