---
title: "TP3 — Analyse des Correspondances Multiples — **CORRECTION**"
subtitle: "Master GAMMA · Master BA · Licence LMAD — Esprit School of Business"
author: "Correction"
date: "Année académique 2025--2026"
output:
  html_document:
    toc: true
    toc_depth: 3
    number_sections: true
    theme: united
---

```{r setup, include=FALSE}
knitr::opts_chunk$set(echo = TRUE, message = FALSE, warning = FALSE,
                      fig.align = "center", fig.width = 7, fig.height = 5)
```

```{r packages}
library(FactoMineR); library(factoextra); library(dplyr); library(ade4)
```

# Partie 1 — Exploration

```{r}
df <- read.csv("enquete_numerique.csv", stringsAsFactors = TRUE)
rownames(df) <- df$ID; df$ID <- NULL
str(df); summary(df)
```

**Q1.2** : 300 individus × 9 variables qualitatives.
$K = 2 + 4 + 4 + 4 + 4 + 4 + 4 + 4 + 5 = 35$ modalités au total
(7 variables actives + 2 supplémentaires).
Pour les 7 variables actives : $K = 26$, donc inertie totale théorique
$= K/p - 1 = 26/7 - 1 \approx 2.71$.

```{r}
table(df$Age, df$Internet)
chisq.test(table(df$Age, df$Internet))$p.value
table(df$Habitat, df$Reseaux)
chisq.test(table(df$Habitat, df$Reseaux))$p.value
```

**Q1.4** : Liaisons fortes : Age × Internet, Age × Réseaux, Habitat × Internet,
Internet × Streaming. C'est cohérent : les jeunes urbains sont nettement plus
connectés que les seniors ruraux.

# Partie 2 — TDC et Burt

```{r}
Z <- acm.disjonctif(df[, 1:7])
dim(Z); head(Z[, 1:8])
table(rowSums(Z))   # tous = 7
```

**Q2.2** : Le TDC fait $300 \times 26$ ; chaque ligne somme à $7$ (vraie pour
tous les individus).

```{r}
B <- t(as.matrix(Z)) %*% as.matrix(Z)
B[1:6, 1:6]
```

Les blocs diagonaux $(j, j)$ sont diagonaux (effectifs des modalités) ;
les blocs hors-diagonaux $(j, j')$ sont les tables de contingence
entre $X^j$ et $X^{j'}$.

# Partie 3 — Réalisation de l'ACM

```{r}
res <- MCA(df, quali.sup = 8:9, graph = FALSE)
```

```{r}
sum(res$eig[, 1])
K_actives <- sum(sapply(df[, 1:7], nlevels))
K_actives / 7 - 1
```

**Q3.2** : Inertie totale empirique = inertie théorique $K/p - 1$.

```{r}
fviz_screeplot(res, addlabels = TRUE)
res$eig[1:10, ]
```

```{r}
seuil_benzecri <- 1 / 7
sum(res$eig[, 1] > seuil_benzecri)
```

**Q3.4** : Selon Benzécri, on retient les axes avec $\lambda > 1/p \approx 0.143$.
En pratique, on conserve **2 à 3 axes** pour l'interprétation.

# Partie 4 — Représentation des modalités

```{r}
fviz_mca_var(res, repel = TRUE, col.var = "contrib",
             gradient.cols = c("blue", "orange", "red"))
```

```{r}
round(res$var$contrib[, 1:2], 1)
round(res$var$cos2[, 1:2], 2)
```

**Q4.2 — Interprétation des axes** :

- **Axe 1** (~25 % d'inertie) — principal axe de **« connectivité numérique »**.
  À droite : Internet `Quotidien`, Réseaux `Quotidien`, Streaming `Quotidien`,
  Achats `PlusieursParMois` ; à gauche : Internet `RareJamais`, Réseaux `Jamais`,
  Streaming `Jamais`. C'est l'axe **digitalisé / non digitalisé**.
- **Axe 2** (~12 % d'inertie) — axe **« âge / cycle de vie »**. Sépare le profil
  *adolescent / étudiant* (jeune, métropolitain) des *adultes actifs* (urbain
  modéré, usage important mais pas hyper).

```{r}
fviz_mca_var(res, choice = "var.cat", repel = TRUE)
```

# Partie 5 — Représentation des individus

```{r}
fviz_mca_ind(res, label = "none", habillage = "Age",
             addEllipses = TRUE, ellipse.level = 0.7)
fviz_mca_ind(res, label = "none", habillage = "Habitat",
             addEllipses = TRUE, ellipse.level = 0.7)
fviz_mca_ind(res, label = "none", habillage = "Internet",
             addEllipses = TRUE, ellipse.level = 0.7)
```

**Q5.2** : `Age` et `Habitat` structurent visiblement le nuage : les ellipses
des classes 18-29 et 65+ sont quasi-disjointes sur l'axe 1 ; idem entre
Métropole et Rural.

```{r}
fviz_mca_biplot(res, repel = TRUE, label = "var")
```

**Q5.4 — Lecture barycentrique** : la modalité « Internet — RareJamais » est
le **barycentre des individus rares-jamais connectés** ; sur le plan, on la
trouve à proximité des individus seniors ruraux. C'est exactement le théorème
de transition.

# Partie 6 — Variables supplémentaires

```{r}
res$quali.sup$coord[, 1:2]
res$quali.sup$cos2[, 1:2]
```

```{r}
fviz_mca_var(res, repel = TRUE, choice = "quali.sup",
             col.quali.sup = "darkgreen")
```

**Q6.3** : `BacPlus5` et `Cadre` sont à droite (forte connectivité), `Sans`
et `Inactif` à gauche (faible). Cela confirme la liaison entre **niveau
socio-éducatif** et **pratique numérique**.

```{r}
dim_desc <- dimdesc(res, axes = 1:2, proba = 0.05)
head(dim_desc$`Dim 1`$category, 10)
head(dim_desc$`Dim 2`$category, 10)
```

# Partie 7 — Classification HCPC

```{r}
res.hcpc <- HCPC(res, nb.clust = -1, consol = TRUE, graph = FALSE)
plot(res.hcpc, choice = "tree")
plot(res.hcpc, choice = "map")
```

```{r}
res.hcpc$desc.var$category[[1]]   # classe 1
res.hcpc$desc.var$category[[2]]   # classe 2
res.hcpc$desc.var$category[[3]]   # classe 3 (s'il y en a)
```

**Q7.3 — Typologie** (les noms peuvent varier selon les classes obtenues) :

- **Classe 1 — « Hyper-connectés urbains »** : modalités caractéristiques :
  Internet/Réseaux/Streaming Quotidien, Achats fréquents, Métropole/GrandeVille,
  18-29 ou 30-49 ans, BacPlus3+.
- **Classe 2 — « Connectés modérés »** : usage hebdomadaire à mensuel,
  PetiteVille, 30-49 ou 50-64, Bac/BacPlus3.
- **Classe 3 — « Faiblement connectés »** : Internet RareJamais, Réseaux Jamais,
  Rural, 65+, Sans diplôme, Inactifs.

```{r}
res.hcpc$desc.ind$para  # individus paragons par classe
```

# Partie 8 — Mini-projet ACM personnalisée

```{r}
new_actives <- c("Habitat","Internet","Reseaux","Streaming",
                  "Achats","Diplome","Profession")
df2 <- df[, c(new_actives, "Sexe","Age")]
res2 <- MCA(df2, quali.sup = 8:9, graph = FALSE)

fviz_screeplot(res2, addlabels = TRUE)
fviz_mca_var(res2, repel = TRUE, col.var = "contrib")
res2$quali.sup$cos2[, 1:2]
```

**Q8.1** : L'axe 1 reste l'axe « connectivité × niveau socio-éducatif », mais
le poids des variables `Diplome` et `Profession` (maintenant actives) le
renforce.

**Q8.2** : `Sexe` (en supplémentaire) a des $\cos^2$ très faibles sur les deux
premiers axes (~0.01) : il **ne structure pas** les pratiques numériques.
C'est un résultat sociologique attendu : la fracture numérique passe avant
tout par l'âge, l'habitat et le niveau socio-éducatif, pas par le genre.

# Conclusion

| Critère                | AFC (TP2)                          | ACM (TP3)                            |
|------------------------|-------------------------------------|--------------------------------------|
| Donnée d'entrée         | Tableau de contingence              | $p$ variables qualitatives           |
| Nombre de variables     | 2                                   | $\geq 3$                             |
| Inertie totale          | $\Phi^2 = \chi^2 / n$               | $K/p - 1$ (indépendant des liaisons !) |
| Représentation          | Lignes + colonnes simultanées       | Modalités + individus                |
| Suite typique           | —                                   | Classification (HCPC)                |

L'ACM est centrale en analyse de **questionnaires**. Comme l'inertie totale
ne dépend pas des liaisons mais seulement du nombre de modalités, on
**complète toujours l'ACM par une classification** pour produire une typologie
interprétable. La **correction de Benzécri** ($\lambda_k > 1/p$) corrige le
biais qui sous-estime artificiellement les pourcentages d'inertie en ACM.
